【裁判字號】    98,簡上,110
【裁判日期】    980416
【裁判案由】    詐欺
【裁判全文】
臺灣高雄地方法院刑事判決             98年度簡上字第110號
上  訴  人
即  被  告  丙○○
上列上訴人因詐欺案件，不服本院高雄簡易庭中華民國98年1 月
19日98年度審簡字第375 號第一審簡易判決（聲請簡易判決處刑
案號：97年度偵緝字第2730號、第2731號、第2732號），提起上
訴，本院第二審合議庭判決如下：
    主  文
上訴駁回。
    犯  罪  事  實
一、丙○○明知依一般社會生活之通常經驗，本可預見將帳戶提
    供不相識之人使用，可能幫助犯罪集團作為不法收取他人款
    項之用及掩飾或隱匿重大犯罪所得財物，竟仍不違其本意，
    基於幫助詐欺之不確定故意，於民國97年5 月初某日，在不
    詳地點，將前在中華郵政股份有限公司阿蓮郵局（下稱阿蓮
    郵局）所開立0000000-0000000 號帳號之存摺、提款卡、密
    碼、印章，交付與真實姓名年籍均不詳之人，以此方式幫助
    該人所屬之犯罪集團從事詐騙犯行。嗣於（一）97年5 月9
    日某時，由該詐欺集團所屬之成年成員基於詐欺之犯意，撥
    打甲○○之電話，佯稱為東森購物台員工，因購物相關事宜
    必須依照指示，甲○○不疑有他，即依照指示匯款新臺幣（
    下同）29,989元至丙○○前揭帳戶內；（二）97年5 月9日
    19時25分許，該詐欺集團所屬之成年成員基於詐欺之犯意，
    撥打丁○○之電話，佯稱為東森購物台員工，因購物時不慎
    重複刷過信用卡，必須依照指示否則無法回復，丁○○不疑
    有他，即依照指示匯款23,123元至丙○○前揭帳戶內。
二、案經高雄縣政府警察局湖內分局報告臺灣高雄地方法院檢察
    署檢察官偵查後聲請簡易判決處刑。
    理  由
一、證據能力部分：按被告以外之人於審判外之陳述，雖不符前
    4 條之規定，而經當事人於審判程序同意作為證據，法院審
    酌該言詞陳述或書面陳述作成時之情況，認為適當者，亦得
    為證據。當事人、代理人或辯護人於法院調查證據時，知有
    第159條第1項不得為證據之情形，而未於言詞辯論終結前聲
    明異議者，視為有前項之同意，刑事訴訟法第159條之5定有
    明文。經查，被害人甲○○、丁○○於警詢中之陳述，對上
    訴人即被告丙○○而言，其性質雖屬傳聞證據，然於本院調
    查證據時，檢察官及被告丙○○均同意且未於言詞辯論終結
    前聲明異議，本院審酌上開筆錄作成時，並無不當取供之情
    形，認為以之作為本案之證據亦屬適當，是被害人甲○○、
    丁○○於警詢中之陳述自具有證據能力，合先敘明。
二、訊據上訴人即被告丙○○（下稱被告）固坦承有開設前揭阿
    蓮郵局帳戶，惟矢口否認有將該阿蓮郵局帳戶之存摺、提款
    卡、密碼交付他人等情，辯稱：我是在97年5 月初在高雄市
    ○○路大帑殿KTV 遺失我的包包，包包內有身分證、健保卡
    、阿蓮郵局存摺、提款卡，密碼寫在卡片上面。當時因為與
    前夫感情不睦，直到97年9 月2 日與前夫離婚才去申請補發
    身分證等語。經查：
（一）上開阿蓮郵局帳戶係被告於89年7 月7 日以自己名義所申
      辦，並於申辦後自行保管使用該帳戶存摺、提款卡、密碼
      一節，為被告所不爭執，並有臺灣郵政股份有限公司鳳山
      郵局97年6 月5 日函檢附之被告前開阿蓮郵局帳戶之開戶
      基本資料影本及交易資料（警一卷第6-9 頁）在卷可稽，
      而堪採信。又被害人甲○○、丁○○分別於上開時間，遭
      詐騙集團佯稱為東森購物台員工，因購物相關事宜需依指
      示操作，使其陷於錯誤，遂分別依指示匯款29,989元、
      23,123元至被告上開阿蓮郵局帳戶等情，業據證人甲○○
      、丁○○於警詢中指證甚詳（警一卷第10、11頁，警二卷
      第7 、8 頁），並有合作金庫銀行提款機交易明細2 紙、
      臺北縣政府警察局中和分局員山派出所、臺中市警察局第
      四分局大墩派出所受理詐騙帳戶通報警示簡便格式表及受
      理各類案件記錄表（警一卷第12-14 頁、警二卷第9-11頁
      ），以及被告前揭帳戶交易資料附卷可證。故被告前開阿
      蓮郵局帳戶確於前述時、地遭詐騙集團成員用以對甲○○
      、丁○○實施詐欺犯罪一節，應堪認定。
（二）被告丙○○雖以前詞置辯，惟查：
  １、證人乙○○於本院審理中證稱：去年（97年）5 月份我們
      一起去唱歌，唱歌當天警察有來臨檢，被告有將包包裡的
      物品倒出來，包包裡面有存摺、證件、錢。唱完歌後我們
      坐同一部計程車走，隔天被告打電話給我，問我皮包有沒
      有在我這裡。她很心急，找計程車找不到，我們也回去唱
      歌的地方找，因為當時被告與她先生感情不好，我也沒有
      再跟她聯絡，所以不曉得被告有沒有去報警。之前我有遺
      失過東西，曾打電話去警察局報案等語。其已稱有遺失物
      品之經驗，知道要去警察局報案，則其於得知被告皮包遺
      失且與被告找尋未果，且知被告皮包內放有證件、存摺等
      重要物品之情況下，竟未告知被告或陪同被告報案，實有
      違常情，又苟其確有見被告從皮包中倒出物品出來，對於
      被告皮包之樣式應稍有印象，豈有全然不知之理，足徵其
      上開所述，應屬迴護被告之詞，此外，其亦稱沒有注意被
      告皮包中是哪家銀行的存摺，故其上開所述尚難採為有利
      被告之認定。
  ２、被告先於97年7 月18日警詢中辯稱：上開阿蓮郵局帳戶存
      摺是在97年5 月4 、5 日，在高雄市○○區○○路「大帑
      殿」唱歌後，在超商買東西遺失的等語（97偵字22085 號
      卷第3 頁）。後於97年11月25日第1 次偵訊中辯稱：是存
      摺連同皮包一起遺失，是在97年5 月時遺失，一開始發現
      沒有報案，到了97年8 、9 月初時才去報案等語（97偵緝
      卷第13頁）。嗣於97年12月4 日第2 次偵訊中辯稱：皮包
      在大順路大帑殿門口遺失，當天是要去過本子才帶存摺出
      門。因為會忘記所以將密碼寫在提款卡上面。我有2 張銀
      行及1 張郵局的提款卡，密碼都不一樣，阿蓮郵局帳戶提
      款卡的密碼是女兒的生日，現在還記得密碼等語（97偵緝
      卷第19、20頁）。復於上訴時稱：阿蓮郵局帳戶資料係在
      大帑殿KTV 門口附近遺失的等語（本院卷第4 頁）。又於
      本院準備程序時供稱：我的遠東銀行存摺、郵局存摺、提
      款卡、健保卡、身分證、印章、手機、皮包都不見了等語
      （本院卷第17頁）。再於本院審判時陳稱：健保卡是97年
      9 月中旬回家搬東西，在前夫家找到的；97年5 月間遺失
      慶豐銀行的存摺、阿蓮郵局帳戶的存摺、提款卡、印章，
      密碼寫在卡片上面，以及身分證。後改稱遺失的應該是遠
      東銀行的存摺等語（本院卷第42頁）。綜觀被告上開所辯
      ，對於遺失之物品及地點為何，供述反覆不一，則被告之
      辯詞，是否可信，已非無疑。
  ３、又被告平時將上開存摺、提款卡、身分證、印章等物品放
      置於皮包中而隨身攜帶，理應更加妥善保管，於發現皮包
      遺失時當心急如焚，除前往遺失地點找尋外，尚應報警處
      理，以防遭他人冒用或作為從事犯罪之工具。而被告辯稱
      於97年5 月初某日遺失上開物品，然並無報警，此為被告
      所承認，且查無健保IC卡、身分證遺失申請補發之紀錄，
      僅於97年9 月2 日申請補發身分證，此有中央健保局高屏
      分局98年3 月19日函、高雄縣阿蓮鄉戶政事務所98年3 月
      19日函及本院公務電話記錄附卷可憑（見本院卷第24、26
      、28頁）。再一般民眾於發現金融機構帳戶資料遺失，即
      會辦理掛失，以防遭人盜領或用以從事犯罪工具，何有任
      由上開金融帳戶資料遺失，且於遺失後復無立即掛失，任
      由上開帳戶置於遭人使用之危險狀況中。何況因遺失提款
      卡辦理掛失，以電話方式辦理即可，並不需雙證件，故被
      告辯稱遺失當天有去郵局，因郵局說要雙證件才能辦理云
      云，顯屬無稽，不足為採，更徵其不僅未辦理掛失，且未
      曾詢問提款卡掛失之相關事宜，可見其上開阿蓮郵局帳戶
      之相關資料應無遺失。
  ４、衡諸社會常情，稍有社會歷練、經驗之人，均知提款卡應
      與密碼分別保存，或者將密碼牢記心中，而無須在任何物
      體上標示或載明密碼，以免徒增帳戶遭人持提款卡併同密
      碼逕予盜領款項之風險，被告對前述一般社會經驗常情亦
      應知之甚稔，當無逕將前開阿蓮郵局帳戶提款卡密碼記載
      於提款卡上之情事，況其對於前開阿蓮郵局帳戶之密碼仍
      記憶清晰，可證其辯稱因會忘記才將密碼寫在提款卡上，
      應屬事後卸責之詞，不足為採。再者，他人遺失或來路不
      明之帳戶，要因隨時可能經由失主申辦掛失而無法使用、
      領款，甚或有因原帳戶所有人另行持有補發之存摺、提款
      卡，即可領走該帳戶內款項之可能，故詐欺集團為謀確實
      領取詐得之款項，自無使用此種他人所遺失帳戶之理。
  ５、從而，被告確有提供前開阿蓮郵局帳戶之存摺、提款卡、
      密碼及印章與真實姓名年籍不詳之成年詐騙集團成員，嗣
      由該詐騙集團成員持向被害人甲○○、丁○○詐取財物之
      情，堪以認定。
（三）此外，在金融機構開設帳戶、請領存摺及提款卡，係針對
      個人身分之社會信用而予以資金流通，具有強烈之屬人性
      格，而金融帳戶作為個人理財工具，申請開設並無任何特
      殊之限制，一般民眾皆得辦理金融機構帳戶存摺使用，是
      如無正當理由，實無借用他人存摺使用之理。尤以邇來因
      詐欺取財集團猖獗，報章媒體屢屢報導其均以蒐購人頭帳
      戶作為其詐欺取財供匯款之工具，政府並因而於電子或平
      面媒體廣為宣導防止民眾受騙，苟見有不詳人士向他人蒐
      集金融帳戶使用，自屬可疑，況且近年來社會上各式詐財
      手段迭有所聞，被告對此尚難全然諉為不知，被告對於擅
      將前開帳戶存摺、提款卡、密碼及印章交與某不詳成年人
      ，極可能遭濫用於對不特定人訛詐財物，並使偵查機關不
      易循線偵查一節，應有所預見而仍為之，主觀上顯有容認
      前揭犯罪事實發生之意欲，故其確有幫助他人利用前開帳
      戶實施詐欺取財犯行之不確定故意甚明。
（四）綜上所述，被告雖始終否認有何幫助詐欺取財犯行，然揆
      諸上開說明，堪認被告確有本件幫助詐欺犯行，至為明灼
      ，被告前開辯稱，均係事後推諉卸責之詞，並不足採。本
      件事證明確，被告本件犯行，洵堪認定，應依法論科。
三、按刑法上之幫助犯，係對於犯罪與正犯有共同之認識，而以
    幫助之意思，對於正犯資以助力，而未參與實施犯罪之行為
    者而言，如未參與實施犯罪構成要件之行為，且係出於幫助
    之意思提供助力，即屬幫助犯，而非共同正犯。查被告丙○○將其所有上開阿蓮郵局帳戶存摺、提款卡、密碼、印章等
    物，提供與姓名年籍不詳之成年詐欺集團成員作為詐欺取財
    犯罪之指定匯款帳戶，乃係基於幫助姓名年籍不詳之成年詐
    欺集團成員詐欺取財之不確定故意，而被告提供上開阿蓮郵
    局帳戶之行為，要屬詐欺取財構成要件以外之行為，則被告
    應屬以幫助之意思，參與詐欺取財構成要件以外之行為，是
    核其所為，係犯刑法第30條第1 項、第339 條第1 項之幫助
    詐欺取財罪。被告並未實際參與詐欺犯行，所犯情節較正犯
    輕微，並依刑法第30條第2 項規定，按正犯之規定減輕其刑
    。又被告上揭犯行，供犯罪集團詐騙2 次詐欺取財之行為，
    係一行為同時觸犯幫助詐欺取財罪，為同種想像競合犯，爰
    依刑法第55條規定，以幫助詐欺取財罪處斷。原審以被告罪
    證明確，適用刑事訴訟法第449 條第1 項前段、第3 項、第
    454 條第2 項，刑法第30條第1 項前段、第2 項、第339 條
    第1 項、第55條、第41條第1 項前段，刑法施行法第1 條之
    1 ，並審酌被告幫助詐欺犯行，造成被害人受有財產上損害
    ，並造成國家查緝犯罪之困難，嚴重破壞社會治安及金融秩
    序，所為實不足取等一切情狀，量處有期徒刑2 月，如易科
    罰金，以新臺幣1,000 元折算1 日，其認事用法並無違誤，
    量刑亦稱妥適，被告提起上訴，猶執前詞否認犯罪，指摘原
    判決不當，為無理由，應予駁回。
據上論斷，應依刑事訴訟法第455 條之1 第1 項、第3 項、第
368 條、第364 條，判決如主文。
本案經檢察官杜妍慧到庭執行職務。
中    華    民    國    98    年    4     月    16    日
                  刑事第十六庭  審判長法  官  曾逸誠
                                      法  官  林柏壽
                                      法  官  王靖茹
上正本證明與原本無異。
本判決不得上訴。
中    華    民    國    98    年    4     月    17    日
                                      書記官  鍾錦祥
附錄本案論罪科刑之法條：
刑法第339條第1項
意圖為自己或第三人不法之所有，以詐術使人將本人或第三人之
物交付者，處5年以下有期徒刑、拘役或科或併科1千元以下罰金
。


司法院資訊處製作；財團法人民間司法改革基金會備份。
